【裁判字號】    89,上,366
【裁判日期】    900320
【裁判案由】    拆屋還地
【裁判全文】
臺灣高等法院臺中分院民事判決  八十九年度上字第三六六號
上   訴   人  子○○
兼訴訟代理人  丑○○
上   訴   人  甲○○○
              丙○○
視同  上訴人  癸○○
被    上訴人  己○○
              庚○○
              卯○○
              辰○○
              壬○○
              辛○○
              寅  ○
              丁○○
              戊○○
              乙○○
              申○○○
              廖國證
              未○○
右  十三  人
訴訟  代理人  劉佳田律師
被    上訴人  午○○    住台中市○○區○○路二五七號
右當事人間拆屋還地事件，上訴人對於中華民國八十九年三月二十二日臺灣臺中地方
八十八年度訴字第四六○號第一審判決提起上訴，本院判決如左：
      主      文
上訴駁回。
第二審訴訟費用由上訴人負擔。
      事      實
甲、上訴人方面：（甲○○○、丙○○未於言詞辯論期日到場，僅具狀為聲明陳述）
    。
一、聲明：求為判決：(一)原判決主文關於第一、四、五項部分廢棄。(二)右廢棄部分，
    被上訴人於原審之訴及其假執行之聲請駁回。(三)第一、二審訴訟費用由被上訴人
    負擔。
二、陳述：除引用原判決書之記載外，補稱：
  (一)被上訴人主張上訴人子○○、甲○○○、丙○○及癸○○現為系爭土地如原判決
    附圖所示Ｃ、Ｅ、Ｆ、Ｇ、Ｈ部分地上物之所有權人，上訴人並不爭執。此建物
    為上訴人之父親陳炎建造，陳炎於民國（下同）四十八年九月六日死亡後，由上
    訴人等五人依法繼承。
  (二)被上訴人主張上訴人等五人係無權占有系爭土地，上訴人否認之，查系爭土地上
    訴人等五人並非無權占有，而係本於百年來輾轉繼承租賃關係之有權占有。上訴
    人係沿襲父祖輩三七五租約之有權占有，惟因地主於交付承租土地之始，未實際
    點交與租約標示土地相符之位置，致使上訴人等五人占用位置與租約標示不符，
    惟上訴人等五人占用之位置既係承襲父祖輩之租約，則與地主之租賃關係係存在
    於實際使用之位置，而非租約標示之土地，按上訴人等五人建物占用之位置重測
    後為神岡鄉○○段一０一八號土地，重測前為三五九之四號土地。而三五九之四
    號土地，依地主與陳敬森等人間八十二年度訴字第三九五號拆屋還地等事件之判
    決，地主係主張三五九之四號土地為陳治准承租使用，事實上根本並非由陳治准
    占有使用，此情由該判決主文就三五九之四號土地被占用部分未判決在內乙節可
    稽。於該判決中被上訴人即地主自始否認有指界交付承租範圍，同理可證，上訴
    人等占用之位置亦同，地主自始並無指界交付承租之範圍，然上訴人等之父祖既
    本於租賃關係繼續占有且給付租金，並未更易位置，則與地主之租賃關係應存在
    於實際使用之位置，而非租約標示之位置。又該判決地主聲請以八十三年民執七
    字第九九八三號執行時，原先執行法院不察判決主文未及於上訴人等五人占用之
    位置欲一併拆除，經上訴人等異議，始再測量正確位置，拆除判決範圍，而不及
    於上訴人等五人占用之位置，故上訴人等五人確係基於繼承租賃關係占有，位置
    並未更易，建物亦無變更，懇請鈞院調查左列證據即明：請調閱１．台中地方法
    院八十二年度訴字第三九五號卷宗。２．台中地方法院八十三年民執七字第九九
    八三號執行卷宗。待證事項：請查明重測前三五九之四號土地，在該事件審理中
    ，是否已查明由上訴人等五人之父祖百年來本於租賃關係占用並由上訴人等五人
    繼承？
  (三)原審認定上訴人主張就系爭土地有權占有，不可採之理由為系爭土地不包含重測
    前之三四九之三部分，僅就證據之形式觀察，未深究事實。
  (1)依上訴人持有之資料，系爭土地三十八年六月十日以上訴人父親陳炎名義承租，
    此有耕地租約書影本可證。
  (2)陳炎於四十八年九月六日死亡，其法定繼承人共有三個兒子即子○○、上訴人丑
    ○○及癸○○，及兩名女兒即甲○○○、丙○○。當時上訴人三兄弟尚未分家，
    依民間習慣，女兒未繼承家產，陳炎原承租之土地，分別由上訴人三兄弟依使用
    之情形與地主簽訂耕地租約，惟當時並未實測正確之地號及面積即辦理換約登記
    ，此由上訴人現保存由癸○○名義承租重測前三四七、三五九─三號土地之耕地
    租約書可證。
  (3)重測前三四七、三五九─三號土地之租谷，原由地主派員收取，而後繳至通順碾
    米工廠（台中縣神岡鄉○○村○○路七十六號），而後改繳至金慶豐製米工廠（
    台中縣神岡鄉○○村○○路一號）。地主原本至碾米廠提領，自六十四年起偶而
    刁難未領，癸○○屢以存證信函催促其領取，迄八十七年間甚且辦理提存。八十
    四年四月十九日癸○○所寄之存證信函指明「八十年一期以前繳存該製米工廠之
    租谷均業經提領」，地主方面於收受此存證信函後未予異議，顯見亦承認此事，
    此為現存地主陳治標領取租谷之證明。
  (4)重測前三四七、三五九─三號土地，重測後為一０八五、一０二七號，此有土地
    登記簿謄本可證。重測前三四七號土地，依私有耕地租約書之記載，其中一一五
    六平方公尺為癸○○承租，一００九平方公尺由陳敬助承租，兩者合計面積為二
    一六五平方公尺。依土地登記簿謄本記載，三四七號土地在六十三年間重測前面
    積為一七五０平方公尺，與租約相較短少四百一十五平方公尺，由此可見租約之
    記載與實際情形不符。而重測前三五九─三號土地，重測後為一０二七號土地，
    原由陳治准使用，陳治准死亡後，地主陳治標業以無權占有為由收回。如依租約
    記載，一０二七號土地應為癸○○使用，事實上卻由陳治准使用，由此可見租約
    記載與實際情形不符。
  (5)迄八十七年度為止，癸○○尚依約繳納重測前三四七、三五九─三號土地之租谷
    ，依現存證據，在八十年間陳治標尚有提領租谷，然癸○○實際使用之土地自四
    十八年九月六日父親死亡迄今均僅使用重測前三四七號及系爭三五九─四號土地
    ，從未使用租約記載之重測前三五九─三號即重測後一０二七號土地，由此足證
    癸○○與地主陳治標意思表示一致而承租之土地為實際使用之重測前三四七及三
    五九─四號土地，而非租約記載之三五九─三號土地，如其主張依租約記載為準
    ，何以其未交付重測前三五九─三號即重測後一０二七號土地予癸○○使用、收
    益？
  (四)系爭土地上訴人自祖先使用迄今已近百年，均以佃農之身分使用。被上訴人之被
    繼承人陳治標於六十六年即對癸○○提起拆屋還地訴訟（一審案號：六十六年訴
    字第五七九六號）判決其敗訴後，不服又上訴又遭判決敗訴。七十一年陳治標對
    上訴人丑○○亦提起拆屋還地訴訟（一審案號：七十一年訴字第四一六四號），
    又遭敗訴判決。依陳治標對六十六年度訴字第五七九六號判決之上訴狀中記載，
    該案一審判決認定「三、系爭三五九之四號土地自始即由承租人陳治標與已故陳
    治戊、陳炎各分一部分蓋建農舍使用，陳治戊死後，雖由陳敬助出名繼續訂約承
    租，並於兄弟分家時將系爭農舍分由其兄弟即訴外人陳敬田使用，陳炎死後，則
    僅由癸○○出名訂約承租，而訴外人子○○、丑○○所使用之房屋既均為陳炎所
    租，於其死後兄弟分家時，由渠分得使用等情，亦為各該被上訴人陳述在卷，亦
    與轉租或轉借情形有關各等語，為其判決駁回上訴人之訴之理由。」等語，由此
    足證上訴人並非無權占用系爭土地。
  (五)依該狀第四、五頁之主張，認上訴人提出癸○○之耕地租約書、存證信函、提存
    書均與本案即神岡鄉○○段一０一八號（重測前為神岡段三五九之四號）土地無
    關，僅就租約之形式為觀察，未敘及租賃關係之實質，顯然欠缺說明力，而不足
    採信：
  (1)就租賃之實質觀察，上訴人等五人並非無權占有，而係本於百年來輾轉繼承租賃
    關係之有權占有。上訴人係沿襲父祖輩三七五租約之有權占有，惟因地主於交付
    承租土地之始，未實際點交與租約標示土地相符之位置，致使上訴人等五人占用
    位置與租約標示不符，惟上訴人等五人占用之位置既係承襲父祖輩之租約，則與
    地主之租賃關係係存在於實際使用之位置即重測前之神岡段三五九之四地號（重
    測後為順濟段一０一八號），而非租約標示即重測前之神岡段三五九之三地號（
    重測後為順濟段一０二七號）之土地。
  (2)此由被上訴人之辯論意旨狀第五頁亦搞不清楚三五九之三地號和三五九之四地號
    之區別，而認為「(八)依據一審卷第一五六頁起，台中地院八十二年度訴三九五號
    民事判決書記載，在第一五九頁得心證之理由：「原告主張陳治淮於四十四年起
    向其承租坐落台中縣神岡鄉○○段．．．．三五九之四號．．．．等十六筆土地
    ，嗣陳治淮死亡，由被告陳敬珍、陳敬廷、陳敬森三人繼承，唯其等將部分土地
    轉租，且任由被告白新年等占用搭建房屋，違反三七五減租條例，經最高法院八
    十年台上八六九號判決租約無效確定，爰本於所有權．．．．請求地上物拆除。
    」(九)又一審卷第一六０頁反面，前開判決理由第四項亦認為「台中高分院七十九
    年上更三字第一一號民事判決以前開認定之事實，謂被告陳敬珍等有未自任耕作
    情形，其原定租約無效．．．被告等既因未自任耕作情形，致原訂租約無效，是
    兩造間之租賃關係即不存在，自不待言」。(十)依前開確定判決認定，原承租人陳
    治淮因未自任耕作，已經判決租約無效，顯然本件上訴人並無租約，上訴人等係
    無權占有至為顯然，敬請駁回上訴。等語可證，被上訴人顯然混淆了三五九之三
    地號和三五九之四地號土地之關係，甚且錯將對陳治淮之繼承人陳敬珍、陳敬廷
    、陳敬森等人判決租約無效之判決，認本案應受該判決之拘束，上訴人等人並非
    陳治淮之繼承人，何以須受該判決之拘束。事實上如前所述，該判決主文就三五
    九之四號土地為上訴人占用之部分並未判決在內，且上訴人等並非該案當事人，
    當然不受該案判決之拘束。
  (六)系爭地上物業經原審法院執行處執行拆除完畢。
三、證據：除引用原審立證方法外，補提：土地登記謄本二份、台灣省台中縣私有耕
    地租約書影本三份、房地產登記費用明細表影本一份、台灣省台中縣私有耕地租
    約更正通知書影本一份、對張單影本三份、存證信函影本四份、出貨單影本一份
    、郵政匯票影本二份、掛號函件收據影本一份、繳款書影本一份、國庫存款收款
    書影本一份、提存書影本一份、原審裁定影本一份、原審八十二年度訴字第三九
    五號判決書影本一份、台中縣豐原地政事務所函影本一份、執行筆錄影本一份，
    聲請調閱原審法院六十六年度訴字第五七九六號、七十一年度訴字第四一六四號
    卷。
乙、視同上訴人癸○○未於言詞辯論期日到場，亦未具狀作何聲明及陳述。
丙、被上訴人方面：
一、聲明：求為判決：(一)上訴駁回。(二)第二審訴訟費用由上訴人負擔。
二、陳述：除引用原判決書之記載外，補稱：
  (一)查坐落台中縣神岡鄉○○段一○一八號土地為已故被上訴人陳治標所有，陳治標
    於八十八年十一月三十日在一審訴訟中死亡，已由被上訴人乙○○及己○○、庚
    ○○卯○○、辰○○、壬○○、辛○○、寅○、丁○○、戊○○、巳○○、未
    ○○午○○、申○○○等十四人繼承，並在原審承受訴訟在案。
  (二)查原審測量圖Ｃ、Ｅ、Ｆ、Ｇ、Ｈ部分係子○○、癸○○、丑○○、甲○○○、
    丙○○等人之被繼承人（父親）陳炎建造，已據丑○○在台灣台中地方法院八十
    三民執七字九九八三號執行中自認在卷。上訴人丑○○、子○○、甲○○○、丙
    ○○，及視同上訴人癸○○五人為陳炎之繼承人，因此併列為上訴人。
  (三)上訴人等無權占用，被上訴人本於所有權之作用，訴請上訴人拆屋還地及給付相
    當租金額之損害，原審為被上訴人勝訴之判決，應屬正確，其等上訴顯無理由。
    又同案測量圖其中Ｂ部分，其餘上訴人陳敬田、陳敬聰、陳敬助、張陳淑琴、許
    陳淑滿等人經原審判決勝訴拆屋後並未上訴，案已確定，併此敘明。
  (四)本件丑○○、子○○、甲○○○、丙○○四人（請補列癸○○為視同上訴人）上
    訴理由以「系爭神岡鄉○○段一○一八號土地，重測前為神岡段三五九之四號，
    三十八年六月十日以上訴人父親陳炎承租，陳炎死後，由上訴人三兄弟繼承」云
    云。此上訴理由主張，被上訴人否認之。經查：
  (1)上訴人提出癸○○耕地租約書並非本案神岡鄉○○段一○一八號（重測前為神
    岡段三五九之四號），被上訴人否認之，姑且不論其真假，縱或屬實，亦與本案
    無關。
  (2)上訴人提出癸○○存証信函均記載「未見台端來收」，顯然雙方就租約有爭執，
    且存証信函未記載地號，應認為與本案土地無關。
  (3)其中提出癸○○4.19.第三號存証信函係記載神岡段三四七、三五九之三號土地
    ，顯然與本案無關。
  (4)又提出癸○○7.第六二號存証信函，地號也記載三四七、三五九之三號土地
    之事，姑不論其真假，均與本案無關。
  (5)又提出癸○○八十七年存三七四五號提存書影本，所記載土地為神岡段三四七、
    三五九之三號土地，亦與本案土地無關。
  (6)上訴人提出神岡段三四七號土地謄本重測後為順濟段一○八五號，非本案土地。
  (7)上訴人提出神岡段三五九之三土地謄本，其重測後為順濟段一○二七號，與本案
    土地無關。上訴人所提出之証物，均不能為有利之証明。
  (8)依據一審卷第一五六頁起，原審法院八十二年訴三九五號民事判決書記載，在第
    一五九頁得心証之理由：「被上訴人主張陳治淮於四十四年起向其承租坐落台中
    縣神岡鄉○○段‧‧‧三五九之四號‧‧‧等十六筆土地，嗣陳治淮死亡，由上
    訴人陳敬珍、陳敬廷、陳敬森三人繼承，唯其等將部分土地轉租，且任由上訴人
    白新年等占用搭建房屋，違反三七五減租條例，經最高法院八十年台上八六九號
    判決租約無效確定，爰本於所有權‧‧‧請求地上物拆除」。
  (9)又一審卷第一六○頁反面，前開判決理由第四項亦認為「台中高分院七十九年上
    更(三)字第一一號民事判決以前開認定之事實，謂上訴人陳敬珍等有未自任耕作情
    形，其原定租約無效，‧‧‧上訴人等既因未自任耕作情形，致原訂租約無效，
    是兩造間之租賃關係即不存在，自不待言。」(10)依前開確定判決認定，原承租人
    陳治淮因未自任耕作，己經判決租約無效，顯然本件上訴人並無租約，上訴人等
    係無權占有至為顯然，敬請駁回上訴。
三、證據：除引用原審立證方法外，補提：原審八十二年度訴字第三九五號判決書及
    確定證明書影本一份、原審法院函影本二份、原審法院民事執行處通知影本二份
    。
丁、本院依職權履勘現場。
    理      由
一、本件被上訴人陳治標起訴後，於八十八年十一月三十日死亡，被上訴人己○○等
    十四人為陳治標之繼承人，聲明承受訴訟，業據提出繼承系統表及戶籍謄本廿三
    份為證，經核無不合，應予准許；又訴訟標的對於共同訴訟之各人必須合一確定
    者，共有訴訟人中一人之行為有利益於共同訴訟人者，其效力及於全體，民事訴
    訟法第五十六條第一項第一款前段定有明文，本件系爭土地上之建物為上訴人及
    癸○○之父陳炎所建築，茲陳炎業於四十八年九月六日死亡，由上訴人及癸○○
    五人共同繼承，因本件訴訟標的對於共同訴訟之各人必須合一確定，上訴人之行
    為有利益於共同訴訟人者，其效力及於全體，故本院將未提起上訴之共同訴訟人
    癸○○列為視為上訴人，合先敘明。
二、上訴人癸○○經合法通知，未於最後言詞辯論期日到場，核無民事訴訟法第三百
    八十六條所列各款情形，爰依被上訴人之聲請，由其一造辯論而為判決。
三、本件被上訴人起訴主張：上訴人子○○、丑○○、甲○○○、丙○○及癸○○五
    人之被繼承人陳炎於系爭土地如原審判決附圖所載Ｃ、Ｅ、Ｆ、Ｇ、Ｈ部分土地
    上無權占用並建築未保存登記之建物，茲陳炎業於四十八年九月六日死亡，由上
    訴人等五人共同繼承，上訴人等五人占用系爭土地均無正當權源，因此爰本於所
    有物返還請求權及繼承法律關係訴請上訴人子○○、丑○○、甲○○○、丙○○
    及視同上訴人癸○○五人拆除系爭地上建物，並將土地交還被上訴人，併爰依不
    當得利及侵權行為之法律關係請求上訴人子○○、丑○○、甲○○○、丙○○及
    視同上訴人癸○○五人就佔用如原審判決附圖所載Ｃ、Ｅ、Ｆ、Ｇ、Ｈ土地，連
    帶給付每年相當於免付租金利益新台幣（下同）十七萬七千零二十一元之損害金
    ；上訴人則以本件八十二年度土地重測後原地號為三五九之三、三五九之四變更
    為一０一八號，於八十二年度訴字第三九五號己駁回被上訴人之訴，且上訴人並
    未無權占有被上訴人之土地等語資為抗辯。
四、查被上訴人主張坐落台中縣神岡鄉○○段一０一八號土地重測前原編為三五九之
    四地號為其所有，該土地內如原審判決附圖所示Ｃ部分面積０．００二六九八公
    頃、Ｅ部分面積０．００七三二公頃、Ｆ部分面積０．００四九八八公頃、Ｇ部
    分面積０．００三八一五公頃、Ｈ部分面積０．００四五九九公頃地上，為上訴
    人子○○、丑○○、甲○○○、丙○○及視同上訴人癸○○五人之被繼承人陳炎
    無權占用並興建建物，無權占用人陳炎於四十八年九月六日死亡而由該上訴人等
    繼承無權占用等事實，業據其提出原審法院八十三年民執七字九九八三號執行筆
    錄、陳炎戶籍謄本一件為證，並經原審法院會同台中縣豐原地政事務所人員赴現
    場履勘及測量屬實，製有勘驗筆錄及台中縣豐原地政事務所八十八年五月七日豐
    地二字第八八００四００一號函暨所附土地複丈成果圖在卷可稽，且該占用之事
    實為上訴人所不爭，則上訴人等占用前開土地之事實，堪信為真實。
五、上訴人丑○○雖抗辯稱本件八十二年土地重測後原地號為三五九之三、三五九之
    四變更為一０一八號，於八十二年度訴字第三九五號判決已駁回被上訴人聲請云
    云，然查，系爭土地重測前原為台中縣神岡鄉○○段第三四九之四，不包括三四
    九之三部分，此有土地登記謄本附卷可稽，而第三四九之四號土地為訴外人陳治
    淮於三十八年六月十日向被上訴人承租，迨至七十一年十月十八日陳治淮死亡，
    由其繼承人陳敬珍、陳敬廷、陳敬森三人繼續耕作，至七十九年間，上訴人陳敬
    珍等承租系爭耕地後，部分土地為「他人」占用種菜或搭建房屋或借與他人使用
    ，有未自任耕作之情形，經本院七十九年度上更(三)字第十一號認定兩造之三七五
    耕地租約無效，復經最高法院八十年度台上字第八六九號判決駁回陳敬珍等之上
    訴而告確定，被上訴人始以陳敬珍、陳敬廷、陳敬森三人為上訴人，訴請還返土
    地，經原審法院八十二年度訴字第三九五號判決被上訴人部分勝訴確定。然就本
    件上訴人等之被繼承人陳炎無權占用系爭土地部分則未據被上訴人於該案併行起
    訴，更未經該判決審究，此業經原審法院依職權調閱該院八十二年度訴字第三九
    五號民事卷核閱無訛，復有該判決書影本附卷可憑，是上訴人辯稱本案於八十二
    年度訴字第三九五號判決已駁回被上訴人之訴，即非可採，此部份事證甚明，則
    上訴人聲請調閱台中地方法院八十二年度訴字第三九五號及台中地方法院八十三
    年民執七字第九九八三號執行卷宗核無必要，附此說明。
六、上訴人另稱系爭土地上訴人等五人並非無權占有，而係本於百年來輾轉繼承租賃
    關係之有權占有，該租約之標的即為由上訴人現保存由癸○○名義承租重測前三
    四七、三五九之三號土地之耕地。上訴人係沿襲父祖輩三七五租約之有權占有，
    惟因地主於交付承租土地之始，未實際點交與租約標示土地相符之位置，致使上
    訴人等五人占用位置與租約標示不符，惟上訴人等五人占用之位置既係承襲父祖
    輩之租約，則與地主之租賃關係係存在於實際使用之位置，而非租約標示之土地
    ，按上訴人等五人建物占用之位置重測後為神岡鄉○○段一０一八號土地，重測
    前為三五九之四號土地。而三五九之四號土地，依地主與陳敬森等人間八十二年
    度訴字第三九五號拆屋還地等事件之判決，地主係主張三五九之四號土地為陳治
    准承租使用，事實上根本並非由陳治准占有使用，此情由該判決主文就三五九之
    四號土地被占用部分未判決在內乙節可稽。於該判決中被上訴人即地主自始否認
    有指界交付承租範圍，同理可證，上訴人等占用之位置亦同，地主自始並無指界
    交付承租之範圍，然上訴人等之父祖既本於租賃關係繼續占有且給付租金，並未
    更易位置，則與地主之租賃關係應存在於實際使用之位置，而非租約標示之位置
    。又該判決地主聲請以八十三年民執七字第九九八三號執行時，原先執行法院不
    察判決主文未及於上訴人等五人占用之位置欲一併拆除，經上訴人等異議，始再
    測量正確位置，拆除判決範圍，而不及於上訴人等五人占用之位置，故上訴人等
    五人確係基於繼承租賃關係占有，位置並未更易，建物亦無變更，是系爭土地上
    訴人自祖先使用迄今已近百年，均以佃農之身分使用。被上訴人之被繼承人陳治
    標於六十六年即對癸○○提起拆屋還地訴訟（原審法院六十六年訴字第五七九六
    號）判決其敗訴後，不服又上訴又遭判決敗訴。七十一年陳治標對上訴人丑○○
    亦提起拆屋還地訴訟（原審法院：七十一年訴字第四一六四號），又遭敗訴判決
    。依陳治標對六十六年度訴字第五七九六號判決之上訴狀中記載，該案一審判決
    認定「三、系爭三五九之四號土地自始即由承租人陳治標與已故陳治戊、陳炎各
    分一部分蓋建農舍使用，陳治戊死後，雖由陳敬助出名繼續訂約承租，並於兄弟
    分家時將系爭農舍分由其兄弟即訴外人陳敬田使用，陳炎死後，則僅由癸○○出
    名訂約承租，而訴外人子○○、丑○○所使用之房屋既均為陳炎所租，於其死後
    兄弟分家時，由渠分得使用等情，亦為各該被上訴人陳述在卷，亦與轉租或轉借
    情形有關各等語，為其判決駁回上訴人之訴之理由。」等語，由此足證上訴人並
    非無權占用系爭土地云云，惟查：原審法院七十一年訴字第四一六四號卷因已逾
    保存年限銷毀，已無法調閱，有原審法院函附卷可查（見本院卷第九九頁），惟
    原審法院六十六年度訴字第五七九六號卷經調閱結果，就有關三四七、三五九之
    三號土地涉訟，該案被告為癸○○、丑○○、子○○等人，癸○○等人稱系爭土
    地上之房屋係以前所蓋；癸○○另稱系爭地係其先父陳炎與被上訴人之被繼承人
    定有租約，因無水灌溉，改種荔枝，其先父亦在系爭土地上蓋有房屋，後由其等
    使用，其情形與現場勘驗之結果同，有勘驗略圖附卷可查（見該卷第四八、五九
    、六一、六七頁），足以證明以癸○○名義承租之三四七、三五九之三地號土地
    ，上訴人等均有耕作並建築房屋占有使用，則上訴人等所辯：系爭土地上訴人等
    五人並非無權占有，而係本於百年來輾轉繼承租賃關係之有權占有，該租約之標
    的即為由上訴人現保存由癸○○名義承租重測前三四七、三五九之三號土地之耕
    地。上訴人係沿襲父祖輩三七五租約之有權占有，惟因地主於交付承租土地之始
    ，未實際點交與租約標示土地相符之位置，致使上訴人等五人占用位置與租約標
    示不符，則上訴人等五人占用之位置既係承襲父祖輩之租約，則與地主之租賃關
    係係存在於實際使用之位置，而非租約標示之土地云云，以上訴人等既耕作並建
    築房屋占有使用三四七、三五九之三地號土地，復又占有系爭土地使用，其所為
    之陳述顯有矛盾，上訴人之上開抗辯，應不足採。
七、按所有人對於無權占有或侵奪其所有物者，得請求返還之；對於妨害其所有權者
    ，得請排除去之；有妨害其所有權之虞者，得請求防止之，民法第七百六十七條
    有明文規定。本件被上訴人主張上訴人等之被繼承人無權占有系爭土地，依繼承
    法律關係，上訴人等自屬無權占用系爭土地，此外，上訴人復無法舉證證明有何
    正當權源占有系爭土地，從而被上訴人依民法七百六十七條規定，訴請上訴人將
    系爭土地內如原審判決附圖Ｃ、Ｅ、Ｆ、Ｇ、Ｈ部分面積上之建物拆除騰空，將
    該部分土地返還被上訴人，即無不合，應予准許。
八、按無權占用他人土地，顯然獲有相當於免付租金之利益，並致土地所有人權益遭
    受損害。本件上訴人無權占有被上訴人所有之系爭土地，依前開說明，顯然獲有
    相當於免付租金之利益，並致被上訴人權益遭受損害，被上訴人依不當得利法律
    關係，請求上訴人給付相當於租金之不當得利，自屬有據。被上訴人另依侵權行
    為法律關係請求上訴人賠償相當於租金之損害，與其前開不當得利法律關係請求
    係同一目的，無庸再予論述。又按城市地方房屋之租金，以不超過土地及建築物
    申報總價額年息百分之十為限，土地法第九十七條定有明文；又土地法第九十七
    條之規定，於租用基地建築房屋，準用之，同法第一百零五條亦有明文。請求給
    付相當於免付租金之不當得利，亦應受此限制。又土地所有權人未於公告期間申
    報地價者，以公告地價之百分之八十為其申報地價，平均地權條例第十六條前段
    定有明文。本件系爭土地之公告地價，八十七年七月公告地價為每平方公尺為一
    萬三千一百七十二元，此有被上訴人提出之系爭土地八十七年公告地價證明書一
    紙在卷可憑。而系爭土地地目為田，且位於台中縣神岡鄉○○路旁，交通尚屬便
    利，但系爭土地上無權占用之磚造建物均已無人居住等，有被上訴人提出之土地
    登記謄本及原審法院及本院勘驗筆錄可憑，本院斟酌上開各項情狀，認被上訴人
    請求給付相當於免付租金之不當得利以按占用土地申報地價總價值每年百分之三
    為適當。被上訴人主張按上訴人占用土地申報地價總價值每年百分之十計算相當
    於免付租金之不當得利，尚嫌過高。從而被上訴人請求上訴人子○○、丑○○、
    甲○○○、丙○○及視同上訴人癸○○五人就占用如原審判決附圖所示Ｃ、Ｅ、
    Ｆ、Ｇ、Ｈ部分自八十七年七月一日（非至其被繼承無權占用時起）起至交還土
    地止，按年連帶給付被上訴人之相當於免付租金之不當得利，應為每年五萬三千
    一百一十元〔計算式：一三一七二（每平方公尺公告地價）×０．八×一六八（
    Ｃ、Ｅ、Ｆ、Ｇ、Ｈ合計占用面積共０．０一六八三二公頃即一六八平方公尺）
    ×３％＝五三一一０元（不滿一元四捨五入）〕。從而原審認被上訴人請求上訴
    人子○○、丑○○、甲○○○、丙○○及視同上訴人癸○○自八十七年七月一日
    起至交還土地止（按系爭土地因被上訴人依原審判決准予提供擔保宣告假執行，
    而聲請原審法院民事執行處執行，於九十年一月十九日執行完畢，有執行筆錄影
    本一份附卷可查），按年連帶給付被上訴人五萬三千一百一十元相當於免付租金
    之不當得利部分，為有理由，應予准許，至超過前開部分之請求，為無理由，且
    就被上訴人勝訴聲請宣告假執行部分，酌定相當之擔保金額，予以准許；被上訴
    人敗訴部分，其假執行之聲請亦失所附麗，不應准許，均於法有據。
九、綜上所述，原審認被上訴人依民法七百六十七條規定，訴請上訴人等將系爭土地
    內如原審判決附圖所示Ｃ、Ｅ、Ｆ、Ｇ、Ｈ部分面積上之建物拆除騰空，將該部
    分土地返還被上訴人，及上訴人等自八十七年七月一日起至交還土地止按年連帶
    給付被上訴人五萬三千一百一十元相當於免付租金之不當得利，於法有據而予准
    許，應無違誤，本件上訴為無理由，應予駁回。
據上論結：本件上訴為無理由，依民事訴訟法第四百六十三條、第三百八十五條第一
項前段、第四百四十九條第一項、第七十八條，判決如主文。
中      華      民      國    九十      年      三      月     二十     日
~B1民事第二庭審判長法  官  童有德
~B2                法  官  翁芳靜
~B3                法  官  黃永泉
右為正本係照原本作成。
如對本判決上訴，須於收受判決送達後二十日內向本院提出上訴書狀，其未表明上訴
理由者，應於提出上訴後二十日內向本院提出上訴理由書（須按他造人數附具繕本）
，並繳納送達用雙掛號郵票拾份（每份參拾肆元）。
上訴時應提出委任律師或具有律師資格之人之委任狀；委任有律師資格者，另應附具
律師及格證書及釋明委任人與受任人有民事訴訟法第四百六十六條之一第一項但書或
第二項（詳附註）所定關係之釋明文書影本。
~B                書記官  林玉惠
中      華      民      國    九十      年      三      月    二十二    日
附註：
民事訴訟法第四百六十六條之一（第一項、第二項）
對於第二審判決上訴，上訴人應委任律師為訴訟代理人。但上訴人或其法定代理人具
有律師資格者，不在此限。
上訴人之配偶、三親等內之血親、二親等內之姻親，或上訴人為法人、中央或地方機
關時，其所屬專任人員具有律師資格並經法院認為適當者，亦得為第三審訴訟代理人
。
                                                                        Ｌ


司法院資訊處製作；財團法人民間司法改革基金會備份。
